臺灣高雄地方法院刑事判決　　　　　 100年度審訴字第2659號
公　訴　人　臺灣高雄地方法院檢察署檢察官
被　　　告　蔡怡君
上列被告因違反臺灣地區與大陸地區人民關係條例案件，經檢察
官提起公訴（100 年度偵字第22877 號），嗣因被告於本院準備
程序中就被訴事實為有罪之陳述，本院告知被告簡式審判程序之
旨，並聽取當事人之意見後，由本院合議庭裁定改由受命法官獨
任依簡式審判程序進行，判決如下：
    主  文
蔡怡君共同犯臺灣地區與大陸地區人民關係條例第七十九條第四
項之使大陸地區人民非法進入臺灣地區未遂罪，處有期徒刑柒月
；減為有期徒刑參月又拾伍日。
    事  實
一、蔡怡君明知其與大陸地區男子王仕明並無結婚之真意，亦明
    知大陸地區人民非經主管機關許可，不得進入臺灣地區，竟
    與陳勝豐（所為違反臺灣地區與大陸地區人民關係條例之犯
    行業經判決有罪確定）共同基於使大陸地區人民非法進入臺
    灣地區之犯意聯絡，約定由蔡怡君擔任人頭配偶，欲利用假
    結婚方式，使大陸地區人民王仕明非法進入臺灣地區。蔡怡
    君與陳勝豐先於民國94年4 月15日出境前往大陸地區，並於
    同年4 月21日在大陸地區福建省寧德市公證處與王仕明虛偽
    辦理結婚登記並取得結婚公證書後，於同年4 月22日入境，
    並於同年5 月9 日持前開文件前往財團法人海峽交流基金會
    （下稱海基會）申請驗證，取得該會核發之證明；蔡怡君另
    於同年4 月29日至高雄縣警察局（已改制為高雄市政府警察
    局）林園分局中庄派出所辦理對保手續，填具大陸地區人民
    進入臺灣地區保證書，由不知情之承辦員警實質審查後在保
    證書上簽註意見，表示蔡怡君向員警保證與王仕明係夫妻關
    係，並加蓋派出所及員警個人職章後，將上開保證書交還蔡
    怡君。嗣於同年5 月16日委請不知情之旅行社員工代辦，並
    填具大陸地區人民進入臺灣地區旅行證申請書，由該旅行社
    員工至內政部警政署入出境管理局（現改制為內政部入出國
    及移民署，下稱移民署）以配偶來臺探親之名義，向移民署
    申請王仕明來臺之許可，經移民署之承辦人員為實質審查後
    發覺有異，未准予核發王仕明之中華民國臺灣地區旅行證，
    王仕明因此無法入境來臺而未遂。
二、案經內政部入出國及移民署第二大隊屏東縣專勤隊移送臺灣
    屏東地方法院檢察署呈請臺灣高等法院檢察署核轉臺灣高雄
    地方法院檢察署檢察官偵查起訴。
    理  由
一、本件被告蔡怡君所犯並非死刑、無期徒刑、最輕本刑為3 年
    以上有徒刑之罪或高等法院管轄第一審案件，而其於準備程
    序進行中，被告先就被訴事實為有罪之陳述，經法官告知簡
    式審判程序之旨，並聽取公訴人及被告之意見後，本院認適
    宜改依簡式審判程序進行，爰依刑事訴訟法第273 條之1 第
    1 項、第284 條之1 規定，由本院合議庭以裁定由受命法官
    獨任進行簡式審判程序，合先敘明。
二、上揭事實，業據被告於本院審理時坦承不諱，核與證人即共
    犯陳勝豐於警詢及偵查中之證詞相符（見警一卷第3 至9 頁
    、警二卷第24至32-3頁），並有被告及陳勝豐之旅客入出境
    明細表、大陸地區人民進入臺灣地區旅行證申請書、大陸地
    區人民進入臺灣地區旅行證保證書、財團法人海峽交流基金
    會94南核字第02896 號證明書、大陸地區福建省寧德市結婚
    公證書、被告於94年8 月2 日於內政部警政署入出境管理局
    之面談紀錄、被告之旅客入出境記錄查詢資料、被告及王仕
    明之大陸地區人民申請來台查詢資料等件附卷可稽（見警一
    卷第22、138 至140 、142 、143 、150 至153 、172 、20
    6 、207 頁），足認被告之任意性自白與事實相符，應堪採
    信。綜上，本案事證明確，被告犯行堪以認定，應依法論罪
    科刑。
三、論罪科刑：
  (一)新舊法比較：查被告行為後，刑法業於94年2 月2 日修正公
    布，並於95年7 月1 日施行。按行為後法律有變更者，適用
    行為時之法律，但行為後之法律有利於行為人者，適用最有
    利於行為人之法律，修正後刑法第2 條第1 項定有明文。此
    條規定係規範行為後法律變更所生新舊法律比較適用之準據
    法，本身尚無新舊法比較之問題，於新法施行後，應一律適
    用修正後刑法第2 條第1 項之規定，為「從舊從輕」之比較
    ，先予敘明。再按本次法律變更，比較時應就罪刑有關之共
    犯、未遂犯、想像競合犯、牽連犯、連續犯、結合犯，以及
    累犯加重、自首減輕暨其他法定加減原因（如身分加減）與
    加減例等一切情形，綜其全部罪刑之結果而為比較（最高法
    院95年5 月23日95年度第8 次刑庭會議決議參照）。茲就本
    案相關修正之法條比較說明如下：
  1.修正前刑法第28條規定：「二人以上共同實施犯罪之行為者
    ，皆為正犯」，而修正後該條則將「實施」修正為「實行」
    ，以排除陰謀共同正犯及預備共同正犯，是新法共同正犯之
    範圍已有限縮。惟刑法關於共同正犯之規定固有修正，然對
    本件被告係基於犯意聯絡，共同犯臺灣地區與大陸地區人民
    關係條例第79條第3 項、第1 項之犯行而言，不論新舊法，
    均構成共同正犯，則修正後刑法第28條規定並未較有利於被
    告，應依修正後刑法第2 條第1 項前段規定，適用修正前刑
    法第28條之規定。
  2.修正前刑法第33條第5 款規定：「罰金：1 元以上。」，修
    正後則規定：「罰金：新臺幣1 千元以上」，是比較新舊法
    結果，以舊法較有利於被告。
  3.刑法罰金刑之加重，依修正後刑法第67條規定，其最高度及
    最低度同加重之，較修正前刑法第68條所定，僅加重其最高
    度，為不利於被告，自應適用修正前之刑法。
  4.經綜合比較結果，新法對被告並非較為有利，依刑法第2 條
    第1 項前段規定，應適用行為時法即修正前之刑法處斷。
  (二)按臺灣地區與大陸地區人民關係條例第79條第1 項處罰違反
    同條例第15條第1 款所定使大陸地區人民非法進入臺灣地區
    罪，凡非經合法手續進入者皆包含之，自不以偷渡進入為限
    ，此有最高法院90年台上字第3180號判決可資參照。本件被
    告雖欲以假結婚方式使大陸地區人民王仕明得以配偶來臺探
    親名義入境，惟遭移民署之承辦人員發覺有異而未准予核發
    王仕明之中華民國臺灣地區旅行證，致王仕明無法順利入境
    來臺，是核被告所為，係犯臺灣地區與大陸地區人民關係條
    例第79條第4 項、第1 項之使大陸地區人民非法進入臺灣地
    區未遂罪，並依修正前刑法第26條第1 項前段規定，減輕其
    刑。被告與陳勝豐就上開犯行，有犯意聯絡及行為分擔，為
    共同正犯。本院審酌被告欲以假結婚方式，使大陸地區人民
    非法入境臺灣地區，影響國家對於大陸人士來臺事務管理之
    正確性，所為實不足取，復審酌被告犯罪之動機、國中畢業
    之教育程度、家庭及經濟生活狀況非佳，並考量被告犯後坦
    承犯行，態度尚可，以及本案假結婚之大陸配偶未實際進入
    臺灣，對國家所造成之損害並未擴大等一切具體情狀，爰量
    處如主文所示之刑。又中華民國九十六年罪犯減刑條例業經
    立法院制定，並業經總統於96年7 月4 日公布，自96年7 月
    16日起生效，本件被告犯罪時間係在96年4 月24日以前，合
    於上開減刑條例第2 條第1 項第3 款之規定，且非同條例第
    3 條所定不得減刑之罪，是併依上開減刑條例規定減其二分
    之一之刑。
據上論斷，應依刑事訴訟法第273 條之1 第1 項、第299 條第1
項前段，臺灣地區與大陸地區人民關係條例第15條第1 款、第79
條第4 項、第1 項，刑法第2 條第1 項前段、第11條前段、（修
正前）第28條、（修正前）第26條第1 項前段，中華民國九十六
年罪犯減刑條例第2 條第1 項第3 款、第7 條，判決如主文。
本案經檢察官劉慕珊到庭執行職務。
中    華    民    國   100    年    10    月    14    日
                      刑事第十庭  法  官  陳芸珮
以上正本證明與原本無異。
如不服本判決應於收受送達後10日內向本院提出上訴書狀，並應
敘述具體理由；如未敘述上訴理由者，應於上訴期間屆滿後20日
內向本院補提理由書（均須按他造當事人之人數附繕本）「切勿
逕送上級法院」。
中    華    民    國   100    年    10    月    14    日
                                  書記官  冒佩妤
附錄本案論罪科刑法條：
臺灣地區與大陸地區人民關係條例第79條第1項、第4項：
違反第15條第1 款規定者，處1 年以上7 年以下有期徒刑，得併
科新臺幣1 百萬元以下罰金。
前三項之未遂犯罰之。